【裁判字號】    85,台上,2291
【裁判日期】    850510
【裁判案由】    偽造文書
【裁判全文】
最高法院刑事判決                              八十五年度台上字第二二九一號
    上  訴  人  陳   阿
                即游陳阿秀）.
    選任辯護人  錢   國
                俞   兆
右上訴人因甲○○自訴偽造文書案件，不服台灣高等法院中華民國八十四年五月三十
日第二審更審判決（八十三年度上更(一)字第四五五號，自訴案號：台灣台北地方法院
八十二年度自字第五○八號），提起上訴，本院判決如左：
    主  文
原判決撤銷，發回台灣高等法院。
    理  由
本件原判決認定上訴人陳阿秀原為台北市○○○路○段一一○號長隆水泥股份有限公
司之董事長，民國六十九年間，經股東會同意，將該公司之全部股權，及房地等，作
價新台幣（下同）六千六百五十萬元讓與謝國勢（七十二年八月卅一日亡故），並於
同年七月間，完成該公司股東、董事、遷址等之變更登記。嗣因謝某欠付價金，陳阿
秀竟於七十五年間，在台北市偽造張治平記錄同年七月一日，該公司股東臨時會、董
事會，主席均為葉成財，因謝國勢等股份已經轉讓，分別決議改選陳阿秀為董事，或
董事長之議事錄，與同年七月一日葉成財、張治平與其會銜製作之公司變更登記申請
書，偽造葉成財、張治平之印章，蓋在各該議事錄及申請書上，於同年七月三日持向
經濟部申請變更該公司之登記，足以生損害於公司登記之制度，與謝國勢、張治平等
。經濟部因謝國勢等股份何時轉讓等事項不明函請申復補正。陳阿秀又意圖供行使之
用，偽造謝國勢、葉成財、張治平於六十九年七月一日製作該公司長股字第一號、第
九號，面值各為三千萬、五十萬元，分別由謝國勢、張培真於七十一年三月廿七日讓
與陳阿秀、李昭得之股票各一張，附於復函，於七十五年八月十三日送交經濟部，同
年十一月廿九日，以概括之犯意再送。七十九年一月五日，陳阿秀以改選新董事長之
名義向該部申請變更該公司之登記，附送之股東名簿記載謝國勢之子甲○○，擁有之
股份雖由原有之五萬股（五十萬元）增為五十萬股（五百萬元），但原有謝國勢之三
百萬股（三千萬元）則為該名簿所不載，終經該部於同月廿五日准為變更登記。同年
三月廿六日，陳阿秀再申請變更登記時，所附股東名簿甲○○之股份全然無存等情，
因而撤銷第一審判決，改判論處上訴人意圖供行使之用，而偽造公司股票罪刑，固非
無見。
惟查(一)有罪之判決書應記載事實，所謂事實不僅指犯罪之行為而言，即犯罪之時、日
、處所、動機、目的、手段、結果、等與論罪科刑有關之事項，亦應依法認定予以明
確之記載，始足為適用法律之依據。原判決認定上訴人陳阿秀意圖供行使之用，偽造
謝國勢、葉成財、張治平於六十九年七月一日製作該公司長股字第一號、第九號，面
值各為三千萬、五十萬元，分別由謝國勢、張培真於七十一年三月廿七日讓與陳阿秀
、李昭得之股票各一張等情。但對於上訴人究竟於何時、在何地，如何偽造本件之股
票，並未明白審認並於事實內為詳細記載，本院無從為適用法律當否之判斷。且該股
票上關於「謝國勢、張培真於七十一年三月廿七日讓與陳阿秀、李昭得」之記載，係
記載於該股票背面之「股票轉讓登記」欄，似非屬該股票應記載之事項，而是另一種
文書，該部分原判決認是上訴人偽造，但恝置不論，亦有不適用法則之違法。(二)本件
自訴人甲○○於第一審提起自訴係以上訴人於七十八年間，偽造股東臨時會、董事會
議事錄，選任上訴人為董事或董事長，並持向經濟部申請變更登記，致自訴人與自訴
人之父謝國勢在長隆公司之股份均已轉讓一空，認上訴人涉有偽造股東名簿等偽造文
書罪嫌云云。原判決除認定上訴人應成立偽造股東臨時會、董事會會議議事錄外，另
牽連犯偽造公司股票罪行，但偽造公司股票罪部分，既未經自訴人提起自訴，原判決
何以能併予審判，並未說明其理由，自有判決不備理由之違法。(三)按第二審之審判，
除有特別規定外，準用第一審審判之規定，刑事訴訟法第三百六十四條定有明文，而
第一審之審判，依同法第二百八十七條規定「檢察官陳述起訴要旨後，審判長應就被
訴事實訊問被告」，是第二審審判長於審判期日，依同法第九十四條訊問被告後，除
應命上訴人陳述上訴意旨外，並應就被訴事實訊問被告及調查證據，倘未踐行上開程
序，即命辯論，予以判決，其所踐行之訴訟程序即屬違背法令。本件原審法院於言詞
辯論期日，僅就上訴人被訴偽造文書部分之事實，訊問上訴人，並未對於上訴人被訴
偽造公司股票部分之犯罪事實訊問上訴人，予以上訴人辯論之機會，依上揭說明，其
所踐行之訴訟程序自屬違背法令。上訴意旨指摘原判決不當，為有理由，應認仍有發
回更審之原因。原判決認為無罪部分，因與發回部分有審判不可分關係，應一併發回
更審。
據上論結，應依刑事訴訟法第三百九十七條、第四百零一條，判決如主文。
中      華      民      國    八十五    年      五      月      十      日
                              最高法院刑事第七庭
                                  審判長法官  張  信  雄
                                        法官  張  吉  賓
                                        法官  池  啟  明
                                        法官  陳  宗  鎮
                                        法官  石  木  欽
      右正本證明與原本無異
                                              書  記  官
中      華      民      國    八十五    年      五      月     十七     日


司法院資訊處製作；財團法人民間司法改革基金會備份。
